【裁判字號】    97,消債更,294
【裁判日期】    980227
【裁判案由】    更生事件
【裁判全文】
臺灣臺南地方法院民事裁定           97年度消債更字第294號
債  務  人  甲○○
（即聲請人）
當事人因消費者債務清理事件聲請更生，本院裁定如下：
    主  文
聲請駁回。
聲請費用由聲請人負擔。
    理  由
一、按債務人與金融機構協商成立者，不得聲請更生或清算，但
    因不可歸責於己之事由，致履行顯有重大困難者，不在此限
    ；本條例施行前，債務人依金融主管機關協調成立之中華民
    國銀行公會會員辦理消費金融案件無擔保債務協商機制與金
    融機構成立之協商，準用前項之規定，消費者債務清理條例
    第151條第5項、第6項分別定有明文。又聲請更生或清算不
    合程式或不備其他要件者，法院應以裁定駁回之，但其情形
    可以補正者，法院應定期間先命補正，復為同條例第8條所
    明定。衡諸債之關係，係以當事人間之信賴關係為基礎，為
    社會經濟組織之重要支柱，故當事人於以法律行為追求自己
    之利益之際，亦應顧及對方之利益，並考量債權債務在社會
    上之作用，本於誠實及信用之原則，行使債權及履行債務。
    是對於已陷入經濟上困境之消費者，若任其於惡性循環之債
    務窘境中生存，將衍生嚴重之社會問題，難以維持安定之社
    會經濟秩序，故為兼顧債權人、債務人雙方之利益，對陷於
    經濟上困境之消費者，乃允其於消費者債務清理條例施行後
    ，得選擇以重建型之更生程序或清算型之清算程序清理其債
    務，藉以妥適調整債務人與債權人及其他利害關係人間之權
    利義務關係，保障債權人獲得公平受償，並謀求消費者經濟
    生活之重建復甦機會。惟對於已與金融機構協商成立，或於
    本條例施行前，已依金融主管機關協調成立之中華民國銀行
    公會會員辦理消費金融案件無擔保債務協商機制與金融機構
    成立協商之債務人，若非因不可歸責於己之事由，致履行顯
    有重大困難，自有違債權契約為誠信契約之本旨，故依消費
    者債務清理條例第151條第6項準用同條第5項前段之規定，
    不得聲請更生或清算，應駁回其更生之聲請，始能避免肇致
    道德危險。
二、本件聲請意旨略以：債務人前曾依照中華民國銀行公會會員
    辦理消費金融案件無擔保債務協商機制，約定每月應還款金
    額為新台幣（下同）25,585元，分80期，至全部清償為止。
    協商當時為因銀行持續電催影響個人工作及家庭，在親友資
    助下，勉強繳納，惟嗣後親友不再資助後，實無力負擔而導
    致毀諾。因此有不可歸責於己致履行協商條件顯有重大困難
    之事由，符合消費者債務清理條例第3條、第151條第5項但
    書之規定，爰依上開規定，提出財產及收入狀況說明書、債
    權人清冊、債務人清冊，聲請更生等語。
三、經查：
（一）債務人於本件更生聲請前，已依金融主管機關協調成立之
      中華民國銀行公會會員辦理消費金融案件無擔保債務協商
      機制成立協商，約定自95年6月份起，分80期，每月25,58
      5元分期償還，至全部清償完畢完止，然債務人履行至97
      年3月毀諾，債務人提出協議書及華南銀行活期儲蓄存款
      存摺內頁影本在卷可憑，堪信為真實。
（二）債務人主張協商當時為因銀行持續電催影響個人工作及家
      庭，在親友資助下，勉強繳納，惟嗣後親友不再資助後，
      實無力負擔而導致毀諾。因此有不可歸責於己致履行協商
      條件顯有重大困難之事由云云，惟查：
  １、消費者債務清理條例第151條第5、6項規定：「債務人與
      金融機構協商成立者，不得聲請更生或清算。但因不可歸
      責於己之事由，致履行顯有重大困難者，不在此限。本條
      例施行前，債務人依金融主管機關協調成立之中華民國銀
      行公會會員，辦理消費金融案件無擔保債務協商機制與金
      融機構成立之協商，準用前項之規定。」所謂因不可歸責
      於己之事由，致履行顯有重大困難之情形，應係指債務人
      與最大債權金融機構協商「成立後」，債務人之經濟狀況
      、生活等客觀事實有顯著變動者而言，亦即債務清償方案
      成立後，固由債務人按其條件履行，惟須於其後發生情事
      變更，在清償期間因不可歸責於己之事由，而有收入或收
      益不如預期或支出增加之情形，致該還款方案履行困難甚
      或履行不能，始能聲請更生或清算。此項規定旨在避免債
      務人任意毀棄已成立之協商，濫用更生或清算之裁判上債
      務清理程序，況該債務清償方案係經當事人行使程序選擇
      權所為之債務清理契約，債務人自應受該還款協議所拘束
      。
  ２、本件債務人95年協商成立時每月約為25,000元、且債務人
      96年11月至97年11月每月薪資約為27,750元，有債務人調
      查筆錄及華南銀行活期儲蓄存款存摺內頁影本各1份在卷
      可稽。可知債務人協商成立前後收入並無重大變化。又
      債務人主張聲請更生前兩年每月必要開支為24,572元，有
      債務人提出之財產及收入狀況說明書在卷可稽，可知債務
      人協商成立前後支出狀況亦無重大變化。債務人就無擔保
      借款成立還款協商時，勢必已考量過其本身收入、支出狀
      況後決定還款之金額是否為其所能負擔。因此本件聲請更
      生時收入支出狀況未有明顯不同，而無情事變更情形。縱
      債務人主張協商履約期間有親友資助，因此能持續繳款，
      然查債務人收入支出情形既無變化，縱有借款事實亦不足
      以該當協商成立後有不可歸責事由致影響收入支出導致無
      法履行協商義務之情事，此外債務人亦僅提供親友借款清
      冊1份，然皆未提供任何借款交付或逐期清償證明，債務
      人徒言有借款事實，本院委難採認。債務人既於收入支出
      並無重大變化之情形下，既能持續履行協商金額至97年3
      月，可知其可能除所得清單收入外，仍有一定還款來源。
      依誠實信用原則，債務人既已協定履約條件自當依約履行
      ，縱債務人為償還債務，必須經歷履行期間較不寬裕之經
      濟生活，然此乃債務人於負擔債務時即得預見，債務人更
      應樽節開支，戮力還款，自不得於與金融機構成立協商後
      ，又率爾聲請依更生程序清理其債務。
四、末按債務清償方案既係經當事人於本條例施行前行使選擇權
    所合意成立之債權契約，債務人自應受該成立之契約所拘束
    ，如認該協商成立之清償方案其後有不適當履行之情形，仍
    應誠實面對債務，以最大誠意向債權人協商謀求更合理之清
    償方案，而非輕率毀諾，逕為聲請更生清理程序。查債務人
    既於本條例施行前與債權人台新商業銀行等銀行成立協商，
    每月償25,585元，且已依協商方案履行，如事後有履行不便
    之情形，認清償方案應予適當調整，應再與債權人重新協商
    ，訂定適當可行之清償方案。債務人於97年10月8日與台新
    銀行再次成立協商，協商內容為『分150期，每月繳款總額
    約10,200元』，有調查筆錄1份在卷可稽。債務人既與債權
    銀行成立協商，且協商金額相較於95年協商金額25,585元，
    債務負擔應可適度減輕。參酌債務人前繳款情形，債務人應
    有能力持續履約，應無不能清償債務之情形，債務人本件更
    生聲請難謂適法。
五、綜上所述，債務人於消費者債務清理條例施行前，既已與金
    融機構之債權人依金融主管機關協調成立之中華民國銀行公
    會會員辦理消費金融案件無擔保債務協商機制成立協商，且
    又無因不可歸責於己致履行顯有重大困難之事由，則其聲請
    更生，顯然違背消費者債務清理條例第151條第6項準用同條
    第5項前段之規定，且上開欠缺又屬無從補正，從而，依上
    開說明，應予駁回其更生之聲請，爰裁定如主文。
中    華    民    國    98    年    2     月    27    日
                  民事第二庭    法  官  田玉芬
上為正本係照原本作成
如對本裁定抗告須於裁定送達後10日內向本院提出抗告狀，並應
繳納抗告費新台幣1,000元整。
中    華    民    國    98    年    2     月    27    日
                                書記官  劉紀君


司法院資訊處製作；財團法人民間司法改革基金會備份。
